---
title: "Métodos Analíticos: Trolley Problem"
subtitle: "Evaluación del Efecto del Nivel Educativo sobre las Decisiones Morales"
output: html_document
---

<style>
p {
  text-align: justify;
}
</style>


```{r message=FALSE, warning=FALSE, echo=FALSE, results='hide'}
# Cargar librerías necesarias
library(rethinking)   # Accede al conjunto de datos 'Trolley' y funciones estadísticas del libro Statistical Rethinking
library(ggplot2)      # Permite crear gráficos elegantes y personalizables usando gramática de gráficos
library(dplyr)        # Facilita la manipulación de datos con funciones encadenables (pipes)
library(tidyr)        # Permite transformar y reestructurar data frames (pivotar, desanidar, etc.)
library(tidyverse)

# Cargar datos
data(Trolley)
d <- Trolley

```

#### Distribución de Observaciones por Nivel Educativo

Con el fin de evaluar el efecto del nivel educativo sobre las decisiones morales, se analiza la distribución de observaciones a lo largo de los distintos niveles reportados en el cuestionario. Para ello, se definieron niveles ordenados de menor a mayor escolaridad:

```{r, message=FALSE, warning=FALSE, echo=FALSE}
# Manejo de los datos
trolley <- d |> 
  select(-case,-action2, -order)  # Eliminar columnas innecesarias

niveles_ordenados <- c(
  "Elementary School",
  "Middle School",
  "Some High School",
  "High School Graduate",
  "Some College",
  "Bachelor's Degree",
  "Master's Degree",
  "Graduate Degree"
)

# Convertir a factor ordenado
trolley <- trolley |>
  mutate(edu_group = factor(edu, levels = niveles_ordenados, ordered = TRUE))

# Crear índice numérico
trolley <- trolley |>
  mutate(edu_group_idx = as.integer(edu_group))

# Ver distribución de observaciones
df_edu_group <- trolley |>
  count(edu_group) |>
  arrange(edu_group) |>
  mutate(n = format(n, big.mark = ",")) |>
  rename(`Nivel educativo` = edu_group, Frecuencia = n)
```

```{r echo=FALSE, message=FALSE, warning=FALSE}
knitr::kable(df_edu_group,
             col.names = c("Nivel educativo", "Número de observaciones"),
             align= c('l','r'),
             caption = "Distribución por nivel educativo (ordenado)")
```

Como se puede observar, la distribución de observaciones es razonablemente balanceada a lo largo de los niveles educativos, aunque existen diferencias en la densidad de casos por nivel. Esta evaluación permite justificar el modelado del nivel educativo como una variable categórica ordenada.

```{r message=FALSE, warning=FALSE, echo=FALSE}
# Colapsar los tres primeros niveles educativos
trolley <- trolley |> 
  mutate(
    edu_collapsed = case_when(
      edu %in% c("Elementary School", "Middle School", "Some High School") ~ "Up to Some High School",
      TRUE ~ as.character(edu)
    )
  )

# Definir el nuevo orden de niveles con el grupo colapsado al inicio
niveles_colapsados <- c(
  "Up to Some High School",
  "High School Graduate",
  "Some College",
  "Bachelor's Degree",
  "Master's Degree",
  "Graduate Degree"
)

# Reconvertir a factor ordenado
trolley <- trolley |> 
  mutate(
    edu_group = factor(edu_collapsed, levels = niveles_colapsados, ordered = TRUE),
    edu_group_idx = as.integer(edu_group)
  )

```

#### Agrupación de Niveles Educativos con Baja Frecuencia

Durante la exploración inicial del conjunto de datos, se observó que los niveles educativos **"Elementary School"**, **"Middle School"** y **"Some High School"** presentaban un número de observaciones relativamente bajo, con 60, 120 y 420 respuestas respectivamente. Esta baja frecuencia en los grupos más bajos del sistema educativo generaba preocupación respecto a la **estabilidad y precisión de las estimaciones posteriores** dentro del modelo jerárquico.

Para abordar esta limitación, se optó por **agrupar estos tres niveles en una sola categoría denominada** *"Up to Some High School"*. Esta decisión permite:

- Aumentar el tamaño muestral del grupo educativo más bajo y, por ende, **reducir la varianza de sus estimaciones**.
- Evitar **sobreajuste** y problemas de regularización excesiva en grupos con escasa información.
- Facilitar la **interpretación comparativa** entre niveles educativos, al mantener una estructura más balanceada de tamaños de grupo.

El nuevo esquema consta de **seis niveles educativos ordenados**, desde *"Up to Some High School"* hasta *"Graduate Degree"*, lo que preserva la jerarquía natural de la variable y mantiene el enfoque de modelado ordinal. Esta transformación es coherente con prácticas comunes en análisis jerárquico, donde se prioriza el balance entre granularidad y robustez estadística.


#### Planteamiento del Modelo

Para evaluar el efecto del nivel educativo en el juicio moral, se extiende el modelo ordinal bayesiano previamente ajustado. En esta versión, se incorpora el nivel educativo como una **variable categórica ordenada**, lo que permite detectar diferencias sistemáticas entre tramos educativos sin asumir una relación funcional específica.

El modelo propuesto es el siguiente:

\[
\text{response} \sim \text{ordered logistic}(\phi, \text{cutpoints})
\]
\[
\phi = \beta_A \cdot \text{action} + 
       \beta_I \cdot \text{intention} + 
       \beta_C \cdot \text{contact} + 
       \beta_{AI} \cdot (\text{action} \cdot \text{intention}) + 
       \beta_{CI} \cdot (\text{contact} \cdot \text{intention}) + 
       \beta_{E[g]}
\]

\[
\text{donde } g = \text{grupo educativo}
\]

Cada grupo educativo tiene su propio efecto \(\beta_{E[g]}\), estimado de manera **intercambiable** a través de una distribución normal con varianza común:

\[
\beta_{E[g]} \sim \text{Normal}(0, \sigma_{\text{edu}}), \quad \sigma_{\text{edu}} \sim \text{Exponential}(1)
\]

Esta estructura permite modelar diferencias entre niveles educativos de manera flexible, regularizando los efectos cuando el número de observaciones por nivel es reducido. Esta aproximación está alineada con los principios del modelado jerárquico bayesiano propuestos en *Statistical Rethinking*.

```{r message=FALSE, warning=FALSE, results='hide'}
# Preparar lista de datos
d_edu <- list(
  response = trolley$response,
  action = trolley$action,
  contact = trolley$contact,
  intention = trolley$intention,
  edu_group = trolley$edu_group_idx
)

# Modelo con efectos específicos por grupo educativo
m_edu_group <- ulam(
  alist(
    response ~ ordered_logistic(phi, cutpoints),
    phi <- bA * action +
           bI * intention +
           bC * contact +
           bAI * action * intention +
           bCI * contact * intention +
           bE[edu_group],
    c(bA, bI, bC, bAI, bCI) ~ normal(0, 10),
    bE[edu_group] ~ normal(0, sigma_edu),
    sigma_edu ~ exponential(1),
    cutpoints ~ normal(0, 10)
  ),
  data = d_edu,
  chains = 4,
  cores = 4,
  
  log_lik = TRUE
)

```

#### Comparación de Modelos: WAIC del Modelo con Grupos de Edad

```{r warning=FALSE, message=FALSE, echo=FALSE}
waic_edu <- WAIC(m_edu_group)
waic_ref <- waic_edu$WAIC
```

Este valor sirve como referencia para evaluar la calidad del ajuste comparado con otros modelos más simples (sin efectos por edad) o más complejos (que integren otras covariables individuales como educación o género). En este caso el WAIC es menor al del modelo más simple y al del modelo con efectos por edad coomo variable continua, lo que indica un mejor ajuste esperado fuera de la muestra.

#### Interpretación de los Parámetros \(\beta_{E[g]}\)

Cada grupo de educativo tiene su propio efecto estimado, representado por \(\beta_{E[g]}\), el cual indica cómo se desplaza la propensión a emitir juicios morales más permisivos en comparación con el promedio global (ajustado por las variables del escenario).

- Si \(\beta_{E[g]} > 0\): El nivel educativo \(g\) tiende a emitir juicios morales más permisivos que el promedio general.
- Si \(\beta_{E[g]} < 0\): El nivel educativo \(g\) tiende a emitir juicios más severos.
- Si \(\beta_{E[g]} \approx 0\): El nivel educativo no se diferencia sustancialmente del resto, una vez controlado por el escenario.

Cabe señalar que los efectos están **regularizados jerárquicamente**, por lo que los grupos con menor información estarán más próximos al promedio.

---

#### Limitaciones

- El nivel educativo es una **variable observacional y fija por individuo**, por lo que no permite inferencia causal.
- El modelo no controla por otras covariables personales relevantes, como la edad, que podría estar correlacionado con la educación y confundir parcialmente los efectos.
- Aunque se usa una estructura jerárquica, no se han incluido efectos aleatorios por individuo (`id`), lo que podría limitar la capacidad del modelo para capturar **variabilidad intra-individual** no explicada por el escenario.
- Se asume que los efectos de grupo son **intercambiables**, lo cual es razonable bajo incertidumbre, pero también limita la posibilidad de capturar **tendencias sistemáticas no especificadas**.

---

#### Alcances del Modelo

Este modelo permite:

- Evaluar si existen **patrones sistemáticos y diferenciados** en los juicios morales según el nivel educativo.

- Extender el análisis más allá del diseño experimental, integrando una dimensión individual estructural.

- Aplicar un enfoque bayesiano jerárquico que **mejora la estabilidad del modelo** frente a diferencias en el número de observaciones por grupo.

- Generar **hipótesis empíricas sobre el papel de la formación educativa** en la construcción de intuiciones morales.

---

#### ¿Es Útil Este Análisis?

Sí. Este enfoque permite integrar el nivel educativo como una característica estructural relevante en el estudio de decisiones morales. Aunque no se pueden establecer relaciones causales, **la comparación estructurada y regularizada entre grupos educativos** enriquece la comprensión del fenómeno moral observado. Además, sienta las bases para extensiones futuras del modelo que incorporen otras covariables individuales o efectos aleatorios.

### Distribución Estimada de Respuestas por Nivel Educativo

La siguiente figura muestra cómo varía la distribución estimada de respuestas (categorías 1 a 7) en función del nivel educativo, bajo seis combinaciones distintas de las variables `action`, `contact` e `intention`. Cada panel representa una configuración específica del dilema moral, mientras que el eje horizontal representa los niveles educativos ordenados (de menor a mayor escolaridad), y el eje vertical indica la probabilidad estimada para cada categoría.

Las curvas trazadas corresponden a simulaciones extraídas de la distribución posterior del modelo. Esto permite observar no solo la tendencia central de las respuestas, sino también la **incertidumbre** y **variabilidad** estimada para cada nivel educativo en distintos escenarios. Las categorías están etiquetadas al borde derecho de cada gráfico, destacando especialmente la categoría 7, correspondiente al juicio moral más indulgente.


```{r echo=FALSE, message=FALSE, warning=FALSE, fig.height=6, out.width="100%", fig.align = 'center'}
# Extraer muestras del modelo
post_edu <- extract.samples(m_edu_group)
post_edu <- as.data.frame(post_edu)

# Grupos educativos: asumimos que hay 6 niveles
edu_groups <- 1:6  # índices de edu_group ordenados

# Combinaciones a graficar
configs <- list(
  list(action = 1, contact = 0, intention = 0),
  list(action = 0, contact = 0, intention = 1),
  list(action = 0, contact = 0, intention = 0),
  list(action = 1, contact = 0, intention = 1),
  list(action = 0, contact = 1, intention = 0),
  list(action = 0, contact = 1, intention = 1)
)

titles <- c(
  "action=1, contact=0, intention=0",
  "action=0, contact=0, intention=1",
  "action=0, contact=0, intention=0",
  "action=1, contact=0, intention=1",
  "action=0, contact=1, intention=0",
  "action=0, contact=1, intention=1"
)

# Layout 2 filas × 3 columnas
par(mfrow = c(2, 3), mar = c(4, 4, 3, 1))

# Graficar para cada combinación
for (j in 1:length(configs)) {
  cfg <- configs[[j]]
  plot(1, 1, type = "n",
       xlab = "Nivel educativo (G1-G6)", ylab = "probabilidad",
       xlim = range(edu_groups), ylim = c(0, 1),
       main = titles[j], xaxt = "n")

  axis(1, at = edu_groups, labels = paste("G", edu_groups, sep=""))

  pk_mean <- matrix(0, nrow = length(edu_groups), ncol = 6)

  for (s in 1:100) {
    ak <- as.numeric(post_edu[s, paste0("cutpoints.", 1:6)])
    for (i in seq_along(edu_groups)) {
      edu_idx <- edu_groups[i]
      phi <- post_edu$bA[s] * cfg$action +
             post_edu$bI[s] * cfg$intention +
             post_edu$bC[s] * cfg$contact +
             post_edu$bAI[s] * cfg$action * cfg$intention +
             post_edu$bCI[s] * cfg$contact * cfg$intention +
             as.numeric(post_edu[s, paste0("bE.", edu_idx)])

      pk <- pordlogit(1:6, a = ak, phi = phi)
      pk_mean[i, ] <- pk_mean[i, ] + pk

      for (k in 1:6) {
        lines(edu_groups, pk_mean[, k] / s, col = col.alpha("#0058a8", 0.1), lwd = 2)
      }
    }
  }

  # Promedio final
  pk_mean <- pk_mean / 100

  for (k in 1:6) {
    y_pos <- max(pk_mean[, k][length(edu_groups)])
    text(max(edu_groups), y_pos - 0.03, labels = as.character(k), col = "#0058a8", cex = 0.85)
  }

  text(max(edu_groups), 0.9, labels = "7", col = "#0058a8", cex = 0.85, pos = 3)
}
```


Cada panel representa una configuración experimental distinta, permitiendo observar cómo varía la distribución estimada de respuestas morales (categorías 1 a 7) entre niveles educativos, manteniendo constante el escenario del dilema moral definido por las variables `action`, `contact` e `intention`.

#### Principales observaciones:

- **Patrones consistentes en niveles intermedios y altos (G3–G5):** En la mayoría de los escenarios, los grupos con escolaridad desde “High School Graduate” hasta “Master’s Degree” tienden a concentrar mayor probabilidad en las categorías más altas (respuestas 6 y 7). Esto indica una **mayor inclinación hacia juicios morales permisivos** conforme aumenta el nivel educativo.

- **Grupos con menor escolaridad con mayor dispersión:** Los grupos G1 y G2, que agrupan niveles de educación básica, presentan mayor variabilidad en sus respuestas. Las líneas asociadas a estos grupos se distribuyen con menor regularidad, lo cual sugiere **una menor consistencia interna** en sus juicios morales o mayor heterogeneidad en las intuiciones éticas.

- **Dominancia del efecto de la intención:** En todos los escenarios donde `intention = 1`, se observa un **desplazamiento hacia las respuestas más permisivas**, lo cual refuerza el hallazgo de que la percepción de intencionalidad **sigue siendo el principal determinante del juicio moral**, independientemente del nivel educativo.

- **Interacción entre contacto físico y educación:** En presencia de contacto (`contact = 1`), los niveles más altos de educación tienden a mostrar **respuestas más estructuradas y con menor dispersión**, lo cual puede indicar que **una mayor escolarización modera de forma más sistemática** la forma en que se juzga el uso de medios físicos en contextos moralmente sensibles.

#### Interpretación general

Este análisis muestra que los juicios morales ante dilemas tipo *Trolley Problem* **varían de forma estructurada con el nivel educativo**. Aunque no se identifica un gradiente completamente monótono, sí se evidencia **una mayor coherencia y permisividad moral** conforme aumenta el grado de escolaridad, particularmente en escenarios con intención.

Estas tendencias fueron capturadas a través de un **modelo bayesiano ordinal con efectos jerárquicos por grupo educativo**, que permite representar de forma robusta la heterogeneidad estructurada en la población. Además, las gráficas permiten visualizar la **incertidumbre posterior y la regularidad de los patrones** según la condición experimental, subrayando la importancia de incorporar **características individuales como la educación** en el análisis del juicio moral.



### Probabilidad Estimada de Respuesta Máxima (Categoría 7)

Una forma directa de interpretar el efecto del nivel educativo sobre los juicios morales es analizar la **probabilidad de que un individuo emita la respuesta más severa**, es decir, una puntuación de **7 en la escala ordinal**. Esta categoría representa la condena moral más fuerte dentro del dilema evaluado, por lo que su análisis ofrece una lectura clara de la severidad percibida en cada escenario.

Para estimar esta probabilidad, se utilizan las muestras posteriores del modelo bayesiano ajustado. En cada iteración del modelo, se calcula la variable latente \(\phi\) como una combinación lineal de los predictores (`action`, `contact`, `intention`) y del efecto correspondiente al nivel educativo. Luego, se aplica la función de verosimilitud ordinal para obtener la probabilidad de cada categoría. En particular, la **probabilidad de la respuesta 7** se obtiene como:

\[
P(y = 7) = 1 - P(y \leq 6)
\]

donde \(P(y \leq 6)\) es la probabilidad acumulada hasta el sexto punto de corte en la escala ordinal. Este cálculo se repite para cada nivel educativo, y se resume mediante la media y un intervalo de credibilidad del 89%.

La figura siguiente presenta un resumen visual de estos resultados para seis combinaciones de las variables experimentales. Cada panel muestra cómo varía la **probabilidad estimada de emitir un juicio moral severo (respuesta = 7)** en función del nivel educativo, permitiendo comparar directamente las diferencias entre niveles de escolaridad bajo distintas condiciones del dilema moral.

```{r echo=FALSE, message=FALSE, warning=FALSE, fig.height=4, out.width="100%", fig.align = 'center'}
# Escenarios definidos
escenarios <- list(
  list(action = 1, contact = 0, intention = 0),
  list(action = 0, contact = 0, intention = 1),
  list(action = 0, contact = 0, intention = 0),
  list(action = 1, contact = 0, intention = 1),
  list(action = 0, contact = 1, intention = 0),
  list(action = 0, contact = 1, intention = 1)
)

titulos <- c(
  "a=1, c=0, i=0",
  "a=0, c=0, i=1",
  "a=0, c=0, i=0",
  "a=1, c=0, i=1",
  "a=0, c=1, i=0",
  "a=0, c=1, i=1"
)

edu_groups <- 1:6

# Crear lista de resultados
resultados <- map2(escenarios, titulos, function(cfg, titulo) {
  p7 <- matrix(NA, nrow = 100, ncol = length(edu_groups))

  for (s in 1:100) {
    ak <- as.numeric(post_edu[s, paste0("cutpoints.", 1:6)])
    for (i in seq_along(edu_groups)) {
      phi <- post_edu$bA[s] * cfg$action +
             post_edu$bI[s] * cfg$intention +
             post_edu$bC[s] * cfg$contact +
             post_edu$bAI[s] * cfg$action * cfg$intention +
             post_edu$bCI[s] * cfg$contact * cfg$intention +
             as.numeric(post_edu[s, paste0("bE.", edu_groups[i])])

      p7[s, i] <- 1 - pordlogit(6, a = ak, phi = phi)
    }
  }

  p7_mean <- colMeans(p7)
  p7_lower <- apply(p7, 2, quantile, probs = 0.055)
  p7_upper <- apply(p7, 2, quantile, probs = 0.945)

  tibble(
    GrupoEdu = factor(paste0("G", edu_groups), levels = paste0("G", edu_groups)),
    Prob_Media = p7_mean,
    Inferior = p7_lower,
    Superior = p7_upper,
    Escenario = titulo
  )
})

# Unir resultados
df_p7_all <- bind_rows(resultados)



# Graficar
ggplot(df_p7_all, aes(x = GrupoEdu, y = Prob_Media)) +
  geom_point(size = 2, color = "#0058a8") +
  geom_errorbar(aes(ymin = Inferior, ymax = Superior), width = 0.2, color = "#0058a8") +
  facet_wrap(~ Escenario, nrow = 2) +
  labs(
    title = "Probabilidad estimada de respuesta = 7 por nivel educativo",
    subtitle = "Seis combinaciones de action, contact e intention",
    x = "Nivel educativo (G1-G8)",
    y = "Probabilidad de respuesta = 7"
  ) +
  theme_minimal()

```

#### Análisis de Resultados: Probabilidad de Respuesta Máxima (Categoría 7)

La figura muestra cómo varía la **probabilidad posterior estimada de emitir un juicio moral permisivo** (respuesta = 7) en función del nivel educativo agrupado en seis niveles (`G1` a `G6`), bajo seis combinaciones específicas de las variables `action`, `contact` e `intention`. Cada punto representa la media posterior de dicha probabilidad, acompañado por su intervalo de credibilidad al 89%.

##### Principales hallazgos:

- **Niveles bajos de educación (G1 y G2)** tienden a mostrar las **probabilidades más altas de emitir una respuesta 7**, particularmente en los escenarios donde la intención está ausente (`i = 0`). Esto sugiere una mayor disposición a considerar moralmente aceptables las acciones si no hay intención de dañar.

- **Descenso progresivo en niveles medios-altos (G3–G6):** Conforme aumenta el nivel educativo, se observa una **disminución progresiva en la probabilidad de emitir juicios permisivos**, especialmente en escenarios donde la intención está presente. Esto indica que los individuos con mayor formación académica tienden a ser más estrictos cuando perciben intención en las acciones evaluadas.

- **Consistencia en niveles intermedios (G3–G5):** Estos grupos presentan **estimaciones más estables y homogéneas**, con intervalos de credibilidad más estrechos. Esto sugiere un patrón compartido en sus juicios morales, posiblemente vinculado a una etapa educativa común y una mayor exposición a razonamientos normativos complejos.

- **Rol dominante de la intención:** En todos los niveles educativos, la **presencia de intención (`i = 1`) reduce de manera sustancial la probabilidad de emitir una respuesta permisiva**. Este efecto es claro y consistente, lo que refuerza que la intención del agente es el factor más relevante en la evaluación moral.

- **Mayor incertidumbre en los extremos (G1 y G6):** Los niveles más bajos y más altos de educación presentan **intervalos más amplios**, reflejando mayor heterogeneidad de respuestas o menor tamaño muestral. Esto podría indicar interpretaciones morales más diversas dentro de esos grupos.

##### Conclusión general

Este análisis evidencia que los juicios morales no son homogéneos a lo largo del espectro educativo. Mientras que los grupos con menor educación muestran mayor permisividad en ausencia de intención, los niveles más altos adoptan posturas más restrictivas, sobre todo cuando se percibe daño intencional.

La modelación jerárquica por grupo educativo, junto con la visualización de la probabilidad de respuesta 7 como medida de permisividad moral, permite una **lectura clara, comparativa y matizada** del impacto del nivel educativo sobre las decisiones morales. Estos resultados refuerzan la utilidad de incorporar **factores individuales** en el análisis de dilemas éticos, reconociendo que la formación académica puede influir en la forma en que las personas evalúan situaciones moralmente complejas.


