---
title: "Métodos Analíticos: Trolley Problem"
author: "Análisis General y EDA"
output: html_document
---

<style>
p {
  text-align: justify;
}
</style>


```{r message=FALSE, warning=FALSE, echo=FALSE, results='hide'}
# Cargar librerías necesarias
library(rethinking)   # Accede al conjunto de datos 'Trolley' y funciones estadísticas del libro Statistical Rethinking
library(ggplot2)      # Permite crear gráficos elegantes y personalizables usando gramática de gráficos
library(dplyr)        # Facilita la manipulación de datos con funciones encadenables (pipes)
library(tidyr)        # Permite transformar y reestructurar data frames (pivotar, desanidar, etc.)
library(tidyverse)

# Cargar datos
data(Trolley)
d <- Trolley

# Modelo con mejor WAIC con base en las notas de Statistical Rethinking
m11.3_ulam <- ulam(
  alist(
    response ~ ordered_logistic(phi, cutpoints),
    phi <- bA * action + 
           bI * intention + 
           bC * contact +
           bAI * action * intention +
           bCI * contact * intention,
    c(bA, bI, bC, bAI, bCI) ~ normal(0, 10),
    cutpoints ~ normal(0, 10)
  ),
  data = d,
  chains = 4,
  cores = 4,
  log_lik = TRUE
)
```

### Contexto del Estudio

Este análisis explora cómo ciertos factores influyen en la forma en que las personas juzgan la moralidad de escenarios hipotéticos, como el *Trolley Problem*. Las respuestas se recolectaron en una escala ordinal del 1 al 7, donde valores más altos indican mayor permisividad moral —es decir, que la acción evaluada es considerada más aceptable—, y valores más bajos representan un juicio moral más severo o condenatorio.

Se modeló la probabilidad de emitir cada una de estas respuestas en función de tres variables dicotómicas:

- **`intention`**: si el daño fue intencional o no.
- **`action`**: si se realizó una acción directa o no.
- **`contact`**: si hubo contacto físico o no.

---

```{r, message=FALSE, warning=FALSE, echo=FALSE}
# Manejo de los datos
trolley <- d |> 
  select(-case,-action2, -order)  # Eliminar columnas innecesarias

# Información general
n_observaciones <- nrow(trolley)
n_individuos <- trolley |> distinct(id) |> nrow()

# Distribución por sexo
sexo <- trolley |> 
  count(male) |> 
  mutate(sexo = ifelse(male == 1, "Hombre", "Mujer"))

# Estadísticas de edad
resumen_edad <- summary(trolley$age)

```

### Exploración Descriptiva del Conjunto de Datos

El análisis se llevó a cabo sobre un total de `r format(n_observaciones, big.mark = ",")` observaciones, provenientes de `r n_individuos` personas distintas. Esto confirma que cada individuo respondió 30 escenarios distintos, lo que concuerda con el diseño experimental previamente establecido.

#### Características Demográficas

Con respecto a la variable **sexo**, la muestra se encuentra compuesta por `r format(sexo$n[sexo$sexo == "Hombre"], big.mark = ",")` respuestas proporcionadas por hombres y `r format(sexo$n[sexo$sexo == "Mujer"], big.mark = ",")` por mujeres. Esta distribución representa aproximadamente un `r round(100 * sexo$n[sexo$sexo == "Hombre"] / sum(sexo$n))` % de participación masculina y un `r round(100 * sexo$n[sexo$sexo == "Mujer"] / sum(sexo$n))` % femenina, permitiendo un análisis balanceado entre perspectivas de género.

En cuanto a la **edad** de los participantes, el rango observado va de `r resumen_edad["Min."]` a `r resumen_edad["Max."]` años. La edad promedio es de aproximadamente `r round(resumen_edad["Mean"], 1)` años, mientras que la mediana se ubica en `r resumen_edad["Median"]` años, lo cual sugiere una distribución relativamente simétrica, aunque con una ligera dispersión hacia edades mayores.

A continuación se presenta un histograma que resume la distribución etaria a nivel de persona (y no de observación), agrupando en intervalos de cinco años para facilitar la interpretación:

```{r, message=FALSE, warning=FALSE, echo=FALSE, fig.align = 'center'}
# Agrupar por id y quedarnos con una edad por persona
edades_por_id <- trolley |> 
  distinct(id, age)

# Histograma de edades
ggplot(edades_por_id, aes(x = age)) +
  geom_histogram(binwidth = 5, fill = "#4682B4", color = "white", boundary = 0) +
  labs(
    title = "Distribución de edades de los participantes (grupos de 5 años)",
    x = "Edad",
    y = "Número de personas"
  ) +
  theme_minimal()

```

```{r, message=FALSE, warning=FALSE, echo=FALSE}
# Definir orden lógico de niveles educativos
niveles_ordenados <- c(
  "Elementary School",
  "Middle School",
  "Some High School",
  "High School Graduate",
  "Some College",
  "Bachelor's Degree",
  "Master's Degree",
  "Graduate Degree"
)

# Reordenar factor
trolley <- trolley |> 
  mutate(edu = factor(edu, levels = niveles_ordenados))

# Reordenar factor y contar con formato
nivel_educativo_ordenado <- trolley |> 
  mutate(edu = factor(edu, levels = niveles_ordenados)) |>
  count(edu) |> 
  arrange(edu) |> 
  mutate(n = format(n, big.mark = ","))

```

#### Nivel Educativo de los Participantes

La distribución de respuestas según el nivel educativo reportado por los encuestados se muestra a continuación. Esta variable es especialmente útil para contextualizar los juicios morales en función del capital educativo, el cual puede influir en normas, razonamientos éticos y sensibilidad hacia los dilemas presentados.

```{r, echo=FALSE, message=FALSE, warning=FALSE}
# Mostrar tabla formateada
knitr::kable(nivel_educativo_ordenado, 
             col.names = c("Nivel educativo", "Número de respuestas"),
             caption = "Distribución de respuestas por nivel educativo")

```

```{r, message=FALSE, warning=FALSE, echo=FALSE}

# Combinaciones únicas de action-contact-intention
combinaciones <- trolley |> 
  count(action, contact, intention, sort = TRUE) |>
  mutate(n = format(n, big.mark = ","))

n_combinaciones <- nrow(combinaciones)
```


#### Combinaciones de Escenarios y Frecuencia de Respuestas

Además de las variables individuales de cada participante, el conjunto de datos incluye combinaciones experimentales que varían tres factores claves en los dilemas morales: `action`, `contact` e `intention`.

En total, se identificaron `r n_combinaciones` combinaciones distintas de estos factores en el diseño del estudio. A continuación se muestra la distribución de observaciones por cada combinación:

```{r echo=FALSE, message=FALSE, warning=FALSE}
knitr::kable(combinaciones, col.names = c("Action", "Contact", "Intention", "Frecuencia"),
             align = c("l", "l", "l", "l"),
             caption = "Número de observaciones por combinación de variables del escenario")

```

Esta distribución revela que algunos escenarios fueron más frecuentes que otros. Por ejemplo, la combinación `action = 1`, `contact = 0`, `intention = 0` es la más común, mientras que combinaciones con contacto tienden a ser menos frecuentes.

#### Número de Respuestas por Participante

```{r, message=FALSE, warning=FALSE, echo=FALSE}
# Respuestas por individuo (id)
respuestas_por_id <- trolley |> 
  count(id)

resumen_id <- summary(respuestas_por_id$n)
```

Dado que cada participante fue expuesto a múltiples escenarios, es importante entender cuántas respuestas se registraron por individuo. Todos los participantes respondieron exactamente `r resumen_id[["Min."]]` dilemas, lo que sugiere un diseño experimental equilibrado. Esta estructura valida el uso del identificador (`id`) como agrupador.


### Detalles Metodológicos del Modelo Bayesiano Ordinal

#### Fundamento del Enfoque

El modelo fue ajustado dentro del **marco de la estadística bayesiana**, utilizando el motor de inferencia `Stan` a través de la interfaz `ulam()` del paquete `rethinking` en R. Este enfoque permite modelar la incertidumbre de manera explícita, obteniendo distribuciones posteriores de los parámetros en lugar de estimaciones puntuales.

Se utilizó un **modelo ordinal** apropiado para variables de respuesta en escala, como en este caso, donde las personas califican situaciones hipotéticas en una escala del 1 al 7 en función de su juicio moral. Este tipo de modelo asume que existe una **variable latente continua de moralidad** (no observada directamente) y que las respuestas observadas reflejan cortes sobre dicha variable.

En este caso, la variable latente representa la **aceptabilidad moral** de la acción evaluada. Una mayor puntuación en la escala indica una percepción más permisiva (mayor aceptación), mientras que una puntuación baja refleja un juicio moral severo (mayor condena).

---

#### Estructura del Modelo

El modelo especificado es una **regresión ordinal con función de enlace logística**, donde la probabilidad de que una respuesta caiga en cada una de las categorías depende de un valor latente $\phi$ (phi), definido como una combinación lineal de predictores:

\[
\text{Pr}(Y \leq k) = \text{logit}^{-1}(a_k - \phi)
\]

donde:

- \( Y \) es la respuesta ordinal observada (de 1 a 7),
- \( a_k \) son los *cutpoints* o umbrales que dividen la escala latente,
- \( \phi \) es el valor continuo que representa la posición moral del individuo en esa situación.

La expresión para \( \phi \) incorpora:

- Efectos principales: `action`, `intention`, `contact`.
- Interacciones: `action × intention` y `contact × intention`.

\[
\phi = \beta_A \cdot \text{action} + \beta_I \cdot \text{intention} + \beta_C \cdot \text{contact} + \beta_{AI} \cdot (\text{action} \cdot \text{intention}) + \beta_{CI} \cdot (\text{contact} \cdot \text{intention})
\]

---

#### Ajuste del Modelo con `ulam()`

Se empleó la función `ulam()` para declarar el modelo de manera explícita. Algunas características clave del ajuste:

- Se utilizaron **prioris débilmente informativas** para los coeficientes, promoviendo regularización sin imponer supuestos fuertes.
- Se utilizaron muestras MCMC para obtener distribuciones posteriores de cada parámetro.
- Se extrajeron predicciones generadas a partir de estas muestras para visualizar la incertidumbre en las probabilidades estimadas.
- Se graficaron **curvas por categoría** (1 a 7) para cada combinación de predictores, mostrando tanto la tendencia media como la variabilidad posterior.

---

#### Justificación del Modelo Elegido

Este modelo ordinal fue elegido por las siguientes razones:

1. **Adecuación a la naturaleza de los datos**: Las respuestas están en una escala ordinal, por lo que modelos como regresión lineal o binomial no son apropiados.
2. **Captura de interacciones morales**: La incorporación de interacciones entre `intention`, `action` y `contact` permite reflejar cómo el juicio moral se modula de manera conjunta y no simplemente aditiva.
3. **Inferencia completa e intuitiva**: El enfoque bayesiano permite no solo estimar efectos, sino también cuantificar la incertidumbre, lo que da lugar a interpretaciones más robustas.
4. **Visualización rica**: Al graficar probabilidades por categoría y combinación de variables, el modelo facilita una comprensión accesible del impacto de los predictores sobre las decisiones morales.

---

#### Evaluación del Ajuste del Modelo

```{r warning=FALSE, message=FALSE, echo=FALSE}
waic_base <- WAIC(m11.3_ulam)
waic_ref <- waic_base$WAIC
```

Se calculó el WAIC (Watanabe-Akaike Information Criterion) para este modelo, obteniendo un valor de: **`r format(waic_ref, big.mark = ",")`**

Este valor servirá como punto de comparación para evaluar modelos alternativos que incluyan covariables individuales (como edad, educación o género) o estructuras jerárquicas más complejas. Un menor valor de WAIC indicará mejor ajuste predictivo en balance con la complejidad del modelo.

---

#### Limitaciones y Precauciones

Si bien el modelo ofrece una representación detallada de los juicios morales, es importante señalar:

- Los datos provienen de una **encuesta observacional**, lo que implica que los efectos estimados deben interpretarse como asociaciones estructuradas más que como efectos causales confirmados.
- Es probable que exista **sesgo de selección** (quién responde la encuesta), lo que debe ser considerado al generalizar los resultados.

---

En resumen, el modelo ordinal bayesiano ajustado con `ulam()` permitió representar adecuadamente la estructura de los datos, modelar interacciones complejas entre variables relevantes, y producir inferencias visuales e interpretables que enriquecen la comprensión del juicio moral en dilemas éticos.

### Análisis de Resultados del Modelo Ordinal

A continuación se presenta una matriz de gráficos de 3 filas por 3 columnas, donde cada fila muestra cómo varía la distribución de respuestas en la escala moral (del 1 al 7) cuando uno de los factores (`intention`, `action`, `contact`) cambia de 0 a 1. En cada gráfico, los otros dos factores se mantienen constantes. Esto permite visualizar el **efecto marginal** de cada predictor bajo diferentes condiciones contextuales.

```{r echo=FALSE, message=FALSE, warning=FALSE, fig.height=8, out.width="100%", fig.align = 'center'}
# Extraer muestras del modelo
post <- extract.samples(m11.3_ulam)
post <- as.data.frame(post)

# Configurar layout 3x3
par(mfrow = c(3, 3), mar = c(4, 4, 3, 1))

# Función auxiliar para graficar cada panel
graficar_panel <- function(xvar, xvals, fixed_vals, title) {
  plot(1, 1, type = "n",
       xlab = xvar, ylab = "probability",
       xlim = range(xvals), ylim = c(0, 1),
       main = title, xaxp = c(0, 1, 1), yaxp = c(0, 1, 2))

  pk_mean <- matrix(0, nrow = length(xvals), ncol = 6)

  for (s in 1:100) {
    ak <- as.numeric(post[s, paste0("cutpoints.", 1:6)])

    phi <- switch(
      xvar,
      "intention" = post$bA[s] * fixed_vals$action +
                    post$bI[s] * xvals +
                    post$bC[s] * fixed_vals$contact +
                    post$bAI[s] * fixed_vals$action * xvals +
                    post$bCI[s] * fixed_vals$contact * xvals,
      "action" = post$bA[s] * xvals +
                 post$bI[s] * fixed_vals$intention +
                 post$bC[s] * fixed_vals$contact +
                 post$bAI[s] * xvals * fixed_vals$intention +
                 post$bCI[s] * fixed_vals$contact * fixed_vals$intention,
      "contact" = post$bA[s] * fixed_vals$action +
                  post$bI[s] * fixed_vals$intention +
                  post$bC[s] * xvals +
                  post$bAI[s] * fixed_vals$action * fixed_vals$intention +
                  post$bCI[s] * xvals * fixed_vals$intention
    )

    pk <- pordlogit(1:6, a = ak, phi = phi)
    pk_mean <- pk_mean + pk

    for (i in 1:6) {
      lines(xvals, pk[, i], col = col.alpha("#0058a8", 0.1), lwd = 2)
    }
  }

  # Promedio
  pk_mean <- pk_mean / 100

  for (k in 1:6) {
    y_pos <- max(pk_mean[, k])
    text(max(xvals), y_pos - 0.03, labels = as.character(k), col = "#0058a8", cex = 0.85)
  }

  text(max(xvals), 0.95, labels = "7", col = "#0058a8", cex = 0.85, pos = 3)
}

# Fila 1: Intention en eje X
graficar_panel("intention", 0:1, list(action = 0, contact = 0), "action=0, contact=0")
graficar_panel("intention", 0:1, list(action = 1, contact = 0), "action=1, contact=0")
graficar_panel("intention", 0:1, list(action = 0, contact = 1), "action=0, contact=1")

# Fila 2: Action en eje X
graficar_panel("action", 0:1, list(intention = 0, contact = 0), "intention=0, contact=0")
graficar_panel("action", 0:1, list(intention = 1, contact = 0), "intention=1, contact=0")
graficar_panel("action", 0:1, list(intention = 0, contact = 1), "intention=0, contact=1")

# Fila 3: Contact en eje X
graficar_panel("contact", 0:1, list(action = 0, intention = 0), "action=0, intention=0")
graficar_panel("contact", 0:1, list(action = 1, intention = 0), "action=1, intention=0")
graficar_panel("contact", 0:1, list(action = 0, intention = 1), "action=0, intention=1")

```


##### Fila 1 – Eje X: `intention`

Esta fila muestra cómo cambia la distribución de respuestas cuando la intención pasa de 0 a 1, en diferentes combinaciones de `action` y `contact`.

**Conclusiones:**

- La pendiente de las curvas es más pronunciada cuando **hay contacto** (`contact = 1`), lo que sugiere que la intención tiene un **efecto más fuerte** cuando también hay contacto físico.
- Cuando no hay acción ni contacto (`action = 0`, `contact = 0`), la intención tiene **poco o ningún efecto** sobre la evaluación moral.

---

##### Fila 2 – Eje X: `action`

Aquí se evalúa cómo cambia la severidad moral al pasar de omisión a acción.

**Conclusiones:**

- El impacto de actuar es **mayor cuando hay intención detrás**.
- En ausencia de intención, actuar o no tiene poco efecto sobre la percepción moral.

---

##### Fila 3 – Eje X: `contact`

Esta fila muestra cómo cambia la respuesta moral cuando hay contacto físico, bajo diferentes combinaciones de `action` e `intention`.

**Conclusiones:**

- El contacto físico **eleva la severidad del juicio moral** cuando también hay intención (`intention = 1`).
- Cuando no hay intención, el efecto del contacto es **marginal o nulo**.

---

#### Síntesis General

- Los factores `intention`, `action` y `contact` **no operan de forma aislada** sino que sus efectos se potencian entre sí.
- Las respuestas más permisivas (valor 7) aparecen especialmente en combinaciones donde la intención está ausente, mientras que combinaciones que incluyen intención tienden a desplazar las respuestas hacia valores más bajos, reflejando una menor aceptación moral.
- Este patrón es coherente con las teorías del razonamiento moral que sostienen que el **motivo y el involucramiento físico** son componentes centrales del juicio ético.

---

#### Relevancia para la Inferencia Causal

Este análisis ejemplifica cómo un modelo bayesiano ordinal puede emplearse para hacer inferencias estructuradas, incluso en contextos donde no hay manipulación experimental directa (por ser datos observacionales).

El modelo permite:

- Explorar efectos marginales y condicionales.
- Visualizar la estructura ordinal completa de las respuestas.
- Inferir cómo ciertas combinaciones de condiciones intensifican el juicio moral.

Recalcamos que aunque no se pueda afirmar causalidad concluyente por tratarse de una encuesta, este enfoque revela **patrones robustos** que son consistentes con teorías de razonamiento moral.